臺灣高等法院臺中分院民事判決　　　八十九年度重上字第一五八號
　　　上　訴　人　　辛○○
　　　上　訴　人　　乙○○
　　　上　訴　人　　子○○
　　　上　訴　人　　宙○○
　　　上　訴　人　　申○○
　　　上　訴　人　　宇○○
　　　上　訴　人　　地○○
　　　上　訴　人　　玄○○
　　　上　訴　人　　Ｒ○○
　　　上　訴　人　　黃○○
　　　上　訴　人　　Ｔ○○
　　　上　訴　人　　ｏ○○
　　　上　訴　人　　ｅ○○
　　　上　訴　人　　丙○○
　　　上　訴　人　　天○○
　　　上　訴　人　　Ｗ○○
　　　上　訴　人　　Ｓ○
　　　上　訴　人　　巳○○
　　　上　訴　人　　未○○
　　　上　訴　人　　Ｘ○○
　　　上　訴　人　　ｑ○○
　　　上　訴　人　　Ｊ○○
　　　上　訴　人　　ｓ○○
　　　上　訴　人　　Ｖ○○
　　　上　訴　人　　ｒ○○
　　　上　訴　人　　ｂ○○
　　　上　訴　人　　Ｚ○○
　　　上　訴　人　　Ｄ○○
　　　上　訴　人　　ａ○○
　　　上　訴　人　　Ｕ○○
　　　上　訴　人　　Ｌ○○
　　　上　訴　人　　Ｉ○○
　　　上　訴　人　　寅○○
　　　上　訴　人　　ｉ○○
　　　上　訴　人　　ｐ○○
　　　上　訴　人　　Ａ○○
　　　上　訴　人　　Ｏ○○
　　　上　訴　人　　壬○○
　　　上　訴　人　　Ｆ○○
　　　上　訴　人　　Ｈ○○
　　　上　訴　人　　Ｃ○○
　　　上　訴　人　　ｄ○○
　　　上　訴　人　　Ｍ○○
　　　上　訴　人　　酉○○
　　　上　訴　人　　Ｙ○○
　　　上　訴　人　　丑○○
　　　上　訴　人　　Ｐ○○
　　　上　訴　人　　辰○○○
　　　上　訴　人　　ｋ○○
　　　上　訴　人　　Ｅ○○
　　　上　訴　人　　亥○○
　　　上　訴　人　　ｔ○○
　　　上　訴　人　　Ｋ○○
　　　上　訴　人　　Ｇ○○
　　　上　訴　人　　ｆ○○
　　　上　訴　人　　庚○○○
　　　上　訴　人　　己○○
　　　上　訴　人　　戊○○
　　　上　訴　人　　ｖ○○
　　　上　訴　人　　甲○
　　　上　訴　人　　ｇ○○
　　　上　訴　人　　Ｎ○○
　　　上　訴　人　　戌○○
　　　上　訴　人　　ｌ○○
　　　上　訴　人　　ｃ○○
　　　上　訴　人　　癸○○
　　　上　訴　人　　ｕ○○
　　　上　訴　人　　卯○○
　　　上　訴　人　　ｈ○○
　　　上　訴　人　　Ｂ○○
　　　上　訴　人　　丁○○
　　　上　訴　人　　ｎ○○
　　　訴訟代理人　　Ｑ○○
　　　法定代理人　　李瑞倉
右當事人間確認所有權存在事件，上訴人對於中華民國八十八年八月三十一日臺灣南
投地方法院八十六年訴字第四三二號第一審判決提起上訴，本院判決如左：
      主      文
上訴駁回。
第二審訴訟費用由上訴人負擔。
      事實及理由
一、本件原審原告劉清和、邱昌源、廖德等人於訴訟中死亡，有戶籍謄本附卷可稽，
　　分別由其等之繼承人ｍ○○、午○○○、ｊ○○於本院聲明承受訴訟，核無不合
　　。又原審被告財政部國有財產局局長劉金標已於八十八年十月一日由財政部調派
　　李瑞倉為新任局長，有財政部令影本附卷可憑，並改列李瑞倉為被上訴人之法定
    代理人聲明承受訴訟，亦無不合，均應准許。
二、本件上訴人起訴主張如附表所示之土地為未登錄之土地，上訴人等人均以所有之
    意思，和平、公然繼續占有二十年以上，依據民法第七百七十條之規定，得請求
　　登記為所有權人。又上訴人等人之祖先，於日據時代即以所有之意思，和平繼續
　　占有系爭土地耕作墾植逾二十年以上之期間，則依民法物權篇施行法第七條、第
　　八條規定，上訴人自台灣光復之日起即得請求登記為所有權人之日起，即應依法
　　視為系爭土地之所有權人。詎被上訴人就系爭土地竟逕行申請登記為國有土地，
　　則上訴人就系爭土地所有權存在與否，陷於不明確之狀態，有提起本訴加以確認
　　之必要，爰聲明求為判決確認上訴人就坐落於南投縣信義鄉○○段如附表所示之
　　土地有所有權存在（面積、位置均以實測為準）。
三、被上訴人則以系爭土地乃國有林地，係中華民國三十四年光復時接收日本政府之
    原東京帝大台灣演習林地，自屬政府係基於國家權利行使而取得所有權，在接收
    時，即視為已登記，與依法律行為取得不同，並無時效取得之適用。另依據民法
    第七百六十九條、第七百七十條規定之取得時效，僅係取得向登記機關請求登記
    所有權之權利，並非因時效而取得不動產之所有權。再依據民法物權編施行前占
    有他人之不動產而具備民法第七百六十九條、第七百七十條之條件者，自民法物
    權編施行之日起，僅取得請求登記為所有人或他物權人之請求權而已，並非當然
    取得該不動產之所有權，故上訴人僅有向地政機關請求登記為所有權人之權利，
　　自不生所有權取得之問題，故渠等訴請確認為系爭土地之所有權人，顯無理由。
　　另系爭土地除已經完成登記之風斗段八七、一八三、一八九、一九四地號土地及
　　愛國段四八地號土地已經依據土地法完成總登記外，其餘土地業已依據森林登記
　　規則，登記其範圍、面積及樹種別等，並經公告一個月，無人異議後，完成森林
　　登記，並報請主管機關行政院農委會核定在案。系爭土地既然完成森林登記，與
　　依據土地法及土地登記規則之登記有同一之效力，故非未登錄地，其權利之歸屬
　　已明，當然無時效取得之適用，況上訴人等並非以所有之意思占有系爭土地等語
　　資為抗辯。
四、經查，系爭土地其中愛國段四八地號土地，風斗段八七地號、一八三地號、一八
    九地號、一九四地號土地等五筆土地已登記為中華民國所有。有被上訴人所提出
    之土地所有權狀五張為證，且為上訴人所不爭執，雖上訴人以上開五筆土地之土
    地登記為違法之登記，對伊等不生效力為抗辯，然上開五筆土地登記縱有違法登
    記，在未經塗銷登記以前，自有絕對之效力，上訴人抗辯上開登記對伊等不生效
    力云云，並無所據，核不可採。是以上開五筆土地既登記為中華民國所有，在該
    土地登記未被塗銷登記以前，上訴人請求就上開五筆土地確認渠等有所有權，顯
    無理由，應予駁回。
五、次按民法自臺灣光復之日施行於臺灣，因臺灣光復而取得中華民國國籍之人民，
　　在光復前已以所有之意思，二十年間和平繼續占有臺灣之公地者，依民法第七百
　　六十九條及民法物權編施行法第七條之規定，自光復之日起，得請求登記為所有
　　人（司法院院解字第3386號解釋文參照）。又民法物權編施行前占有他人之不動
　　產而具備民法第七百六十九條或七百七十條之條件者，依民法物權編施行法第七
　　條之規定，僅自民法施行之日起，取得請求登記為所有人或他物權人之請求權而
　　已，並非當然取得該不動產之所有權或他物權（最高法院六五年台上字第一七０
　　九號判例參照）。故上訴人等主張其等祖先自日據時代已以所有之意思，二十年
　　間和平繼續占有如附表所示之系爭土地，縱然屬實，亦僅取得請求登記為所有權
　　人之請求權而已，並非當然取得系爭土地之所有權，在登記為所有權人以前，上
　　訴人等究非系爭土地之所有權人甚明。上訴人自認其等尚未登記為所有權人，乃
　　聲明求為判決確認其等就系爭土地有所有權存在，已有未合，不應准許。雖上訴
　　人等主張依民法物權編施行法第八條之規定：「依法得請求登記為所有人者，如
　　第三條第一項之登記機關尚未設立，於得請求登記之日，視為所有權人」，而臺
　　灣光復時系爭土地管轄之信義鄉並無設立管轄之地政事務所，故其等祖先應已視
　　為所有權人云云。惟查民法自臺灣光復之日施行於臺灣，而臺灣於三十四年十月
　　二十五日光復，我政府於十一月二十七日成立台灣省行政長官公署，於民政處（
　　後改為民政廳）下設地政局，縣市政府民政局下設地政課，受地政局之指揮監督
　　，三十五年初，復在台北、新竹、台中、台南、高雄、台東、澎湖、花蓮等地設
　　置土地整理處八處，及分處若干處，專責辦理全省土地總登記之土地權利證繳驗
　　換發權利書狀申報審核工作，民國三十五年十月底，縣市地政課升格為地政科，
　　同時裁撤八個土地整理處，並將原土地整理處所屬分處，改組成立地政事務所，
　　接辦土地總登記申報審核工作，以上經本院函詢內政部答覆在卷（見本院卷第二
　　宗一三八頁）。內政部並附件相關地政事務所成立之沿革，可見台灣光復後經成
　　立台灣省行政長官公署，各縣市政府民政局下即設地政課，受理地政事務，三十
　　五年初復在全省成立八處土地整理處，專責辦理全省土地總登記之土地權利證繳
　　驗換發權利書狀申報審核工作，其後才改組成立地政事務所，故光復後臺灣全省
　　之土地登記事項均有受理機關甚明。系爭土地所在之南投縣信義鄉在臺灣光復當
　　時雖尚未分設地政事務所，惟既仍有當時管轄之縣政府地政機關及專責之土地整
　　理處可為辦理登記，核無登記機關尚未設立之情事。故上訴人等上開主張亦非可
　　採。
六、次按國家機關接收日產，係基於國家之權力行使，無須登記，已能發生取得所有
    權之效力，得本其所有權對抗一般人，應視為於接收時已經登記（最高法院六十
    九年台上第一四四三號判決參照）。另按森林係土地法第二條第二類所稱之林地
    ，依同法第十四條及第四十一條規定，固非屬免編號登記或不得私有之土地。惟
    依森林法第三條第二項規定，森林以國有為原則。關於森林之登記，因森林之面
    積施測及管理不易，故其登記異於一般土地，應依同法第三十九條第一項、第二
    項規定：「森林所有人，應檢具森林所在地名稱、面積、竹、木種類、數量、地
    圖及計畫，向主管機關申請登記。」「森林登記規則，由中央主管機關定之。」
    是森林法第二條規定之中央主管機關即行政院農業委員會，乃依同法第三十九條
    第二項之授權立法，訂定森林登記規則。依該規則第三條規定：「林地已依土地
    法及土地登記規則之規定辦理登記，從其登記。林地尚未依土地法及土地登記規
    則之規定完成總登記者，其土地標示及權利範圍以林業主管機關之圖簿記載為準
    。」故林業主管機關之圖簿記載，與依土地法及土地登記規則所為之登記應有同
    一效力。且森林係指林地及其群生竹、木之總稱。森林以國有為原則。森林所有
    權及所有權以外之森林權利，除依法登記為公有或私有者外，概屬國有。森林法
    第三條及該法施行細則第二條定有明文。未依法登記為公有或私有之林地，既概
    屬國有，則不論國家已否辦理登記，均不適用關於取得時效之規定，俾達國土保
    安長遠利益之目標，並符保育森林資源，發揮森林公益及經濟效用之立法意旨（
    森林法第一條及第五條參照），自無民法第七百六十九條、第七百七十條取得時
    效規定之適用（最高法院八十九年台上字第九四九號判決參照）。查系爭土地上
　　訴人辛○○等人大部分均曾與國立台灣大學農學院實驗林管理處訂立合作造林契
　　約，系爭土地除愛國段一筆外，餘地號均係在風斗段，係屬二十二號、二十三號
　　國有林班地，亦為台灣大學農學院之實驗林用地，此緣於日據明治四十五年至大
　　正三年之林野事業調查「確立產權之官民有」後，將官有部份十三萬甲予東京帝
　　國大學充為實驗林用地而成立，故原始係日產，而迨台灣光復始由我中華民國政
　　府予接收，迨民國三十八年台灣大學依行政程序自台灣省政府接管國有林地三萬
　　公頃（本件土地屬其中一部分）供為教學實習、試驗研究之用，且台灣大學依據
　　行政院核定之國有土地全面清查計劃，辦理國土地登記，並於七十九年委託台灣
　　省政府土地測量局依據核定之工作計劃，辦理所轄林地之測量登記。此有該處國
　　立台灣大學農學院實驗林管理處函及其所附附表附卷可稽（見原審卷第一六二頁
　　、二一二頁），上開函件為公文書，依法推定為真正，上訴人等並未提出反證，
　　空言否認自非可採。是則系爭土地為接收日產之國有林地甚明。不論就系爭土地
　　係接收日產土地，不需登記，國家已取得土地所有權觀點。或就系爭已為森林登
　　記，屬國有林地之觀點，均無取得時效之適用。又上訴人雖舉證人林石香、曾水
　　金、石長全等人證稱其等在六十幾年前即在該處開墾，日本政府准許其等開墾，
　　需繳租金，後來台大林管處要訂契約，其等不識字，亦不清楚內容，才簽立合作
　　造林契約的等語。然上訴人等既大部分均訂立合作造林契約，觀之於合作造林契
　　約（參上訴人自己提出之契約書附本院卷(二)一一三頁）係約定由造林人所開墾，
　　經實驗林管理處實測有案之土地，在存續期間造林，所得造林主副產物，由造林
　　人得百分之七十五，台灣大學農學院實驗林管理處得百分之二十五，合作造林人
　　之保證人如因故退保或遷徒死亡時，應另覓保證人，否則視為放棄造林權。上訴
　　人等如係以所有之意思占有系爭土地，何需將生產之造林主副產物由他人分享？
　　何需覓得保證人後始取得造林權？足見上訴人等並非以所有之意思而占有系爭土
　　地，上開證人之證詞尚不足以證明上訴人等係以所有之意思而占有系爭土地，所
　　為主張，亦不可採。
七、綜上所述，上訴人等主張臺灣光復前伊等祖先已以所有之意思，二十年間和平繼
    續占有系爭土地，縱然屬實，依法僅自光復之日起，得請求登記為所有人而已，
    並非當然取得該不動產之所有權，在未請求登記為所有人，獲准登記以前，上訴
    人等並非系爭土地之所有權人其理甚明。且不論從系爭土地為接收日產土地，不
    需登記，國家已取得土地所有權觀點，或就系爭已為森林登記，屬國有林地之觀
    點，均無取得時效之適用。更何況上訴人主張係以所有之意思占有系爭土地亦非
    可採，從而上訴人聲明求為判決確認伊等就坐落於南投縣信義鄉○○段如附表所
    示之土地有所有權存在（面積、位置均以實測為準），均無理由，應予駁回。原
    審為上訴人敗訴之判決，並無不合。上訴意旨指摘原判決不當，求予廢棄改判，
    為無理由，應予駁回。
八、二造其餘攻擊防禦方法，經審酌後，核與判決結果不生影響，爰不一一贅述，併
    此敘明。
據上論結，本件上訴為無理由，依民事訴訟法第四百四十九條第一項、第七十八條、
第八十五條第一項判決如主文。
中　　　華　　　民　　　國　　九十一　　年　　　一　　　月　　二十九　　日
~B1民事第三庭審判長法　官　陳照德
~B2　　　　　　　　法　官　曾謀貴
~B3　　　　　　　　法　官　蔡王金全
右為正本係照原本作成。
如對本判決上訴，須於收受判決送達後二十日內向本院提出上訴書狀，其未表明上訴
理由者，應於提出上訴後二十日內向本院提出上訴理由書（須按他造人數附具繕本）
，並繳納送達用雙掛號郵票拾份（每份參拾肆元）。
上訴時應提出委任律師或具有律師資格之人之委任狀；委任有律師資格者，另應附具
律師及格證書及釋明委任人與受任人有民事訴訟法第四百六十六條之一第一項但書或
第二項（詳附註）所定關係之釋明文書影本。
~B　　　　　　　  書記官　阮正枝
中　　　華　　　民　　　國　　九十一　　年　　　一　　　月　　 三十　　 日
附註：
民事訴訟法第四百六十六條之一（第一項、第二項）
對於第二審判決上訴，上訴人應委任律師為訴訟代理人。但上訴人或其法定代理人具
有律師資格者，不在此限。
上訴人之配偶、三親等內之血親、二親等內之姻親，或上訴人為法人、中央或地方機
關時，其所屬專任人員具有律師資格並經法院認為適當者，亦得為第三審訴訟代理人
。
　　　　　　　　　　　　　　　　　　　　　　　　　　　　　　　　　　　　Ｙ
